臺灣高等法院交通事件裁定　　　　　　　　　　　　九十三年度交抗字第七四一號
　　抗　告　人
　　即受處分人
　　即異議　人　甲○○
右抗告人因違反道路交通管理處罰條例案件，不服臺灣板橋地方法院，中華民國九十
三年八月十七日裁定（九十三年度交聲更字第三四號），提起抗告，本院裁定如左：
    主  文
原裁定關於撤銷交通部公路總局臺北區監理所北監自裁字第裁四○─Ｈ000000
00號裁決書中關於持逾期之駕駛執照駕車部分之處分並就該撤銷部分另行裁定受處
分人「汽車駕駛人，駕駛車輛未隨身攜帶駕駛執照，處罰鍰新臺幣陸佰元」部分暨駁
回受處分人就交通部公路總局臺北區監理所北監自裁字第裁四○─Ｈ0000000
0號裁決書中關於未帶行車執照部分之處分之異議部分均撤銷。
右開撤銷部分，發回臺灣板橋地方法院。
其他抗告駁回。
    理  由
一、交通部公路總局臺北區監理所處分意旨略以：本件異議人即受處分人甲○○（原
    名王德新）於民國九十二年五月十七日清晨五時二十分許，駕駛車牌號碼ＣＭ─
    五六五二號之自用小客車，在臺中縣大里市○○路一之一巷巷口處，因「不服從
    交通勤務警察依法令執行稽查任務稽查」、「駕照逾期」及「未帶行照」，經臺
    中縣警察局霧峰分局十九甲派出所執勤警員當場以中縣警交字第Ｈ000000
    00號、第Ｈ00000000號違反道路交通管理事件通知單（下稱舉發通知
    單）分別舉發，嗣異議人未於應到案日期前依法申訴，經交通部公路總局臺北區
    監理所於九十二年十月六日以北監自裁字第裁四○─Ｈ00000000號、北
    監自裁字第裁四○─Ｈ00000000號裁決書裁決，分別裁處異議人罰鍰一
    千八百元及四千二百元，並扣繳駕駛執照。
二、異議意旨略以：舉發警員之稽查行為屬於臨檢，然未開立書面之臨檢盤查單，有
    違正當法律程序，因此異議人無義務服從警員之稽查，拒絕出示行車執照及駕駛
    執照，僅出示逾期之駕駛執照供警員查證身分，並非持逾期之駕駛執照駕車，亦
    非未隨車攜帶行車執照，另當時異議人並未駕車，係於駕駛座右方之助手席睡覺
    ，爰請求撤銷原處分云云。
三、原裁定意旨略以：
  (一)、本件異議人即受處分人甲○○於九十二年五月十七日清晨五時二十分許，駕駛
      車牌號碼ＣＭ─五六五二號自用小客車，在臺中縣大里市○○路一之一巷巷口
      處，於執勤員警實施臨檢勤務時，緊閉車門及車窗，拒絕員警之詢問及盤查，
      僅從車窗縫隙中拿出逾期之駕駛執照等情，業經證人即當時執行勤務之臺中縣
      政府警察局霧峰分局警員十九甲派出所警員陳正憲、許國隆於本院調查時分別
      證述綦詳，並有臺中縣警察局九十二年五月十七日中縣警交字第Ｈ00000
      000號、第Ｈ00000000號違反道路交通管理事件通知單分別舉發。
      且異議人於上述時地拒絕接受臨檢之事實，復迭經其分別於聲明異議狀及本院
      九十二年度交聲字第一六三四號案件調查時到庭均自承在卷，有聲明異議狀一
      份及本院訊問筆錄在卷可按（參見本院九十二年度交聲字第一六三四號交通事
      件卷宗第十七至十九頁），堪認本件異議人確有駕車拒絕員警之稽查、出示逾
      期之駕駛執照及拒絕出示行車執照等事實無訛。
  (二)、本件異議人於上開時、地經警稽查，雖出示逾期之駕駛執照，然查該逾期之普
      通大貨車之駕駛執照係於九十一年二月八日到期，到期後異議人曾於九十一年
      十月二日因遺失而補發普通大貨車駕駛執照等情，有原處分機關九十三年二月
      六日北監駕字第○九三○○○二一四一號函乙份附卷可稽，而依道路交通安全
      規則第五十二條第一項規定，汽車駕駛執照自發照之日起係每滿六年換發一次
      ，足見異議人自上開補發駕照之日起，迄本件為警於九十二年五月十七日稽查
      時止，應已持有有效之普通大貨車駕駛執照。按道路交通管理處罰條例第二十
      二條第一項第六款持逾期之駕駛執照駕車之行為，與同條例第二十五條第三款
      駕駛車輛未隨身攜帶駕駛執照之行為，其處罰之要件不同，無同時構成而應併
      罰之問題，異議人於舉發當時，既已持有有效之普通大貨車駕駛執照駕駛自用
      小客車，應非屬違規之行為，原處分以其係持逾期之駕駛執照駕車，尚有未恰
      ，然異議人為警稽查時，未能出示有效之駕駛執照，矧本件舉發警員係依法執
      行交通勤務稽查，已如前述，人民自有服從警員稽查之義務，異議人拒不出示
      駕駛執照，應可認定其當時係未隨身攜帶駕駛執照而駕駛車輛，爰依法將此部
      分之處分撤銷，另行裁處如主文。又本件執勤員警在異議人拿出逾期之駕駛執
      照後，再要求異議人出示行車執照，惟遭異議人將車窗搖下，表示未帶行車執
      照之情，業據證人許國隆到庭證述明確（見本院九十三年七月二十七日訊問筆
      錄），可見異議人當時亦未出示行車執照，同理亦得認定其當時未隨車攜帶行
      車執照，異議人空言警員之稽查係屬違法即可拒絕出示行車執照，尚無可採，
      原處分就此部分並無不當，異議人之異議為無理由，應予駁回。
  (三)、異議人雖執前詞置辯，惟查：
  １、按交通警員掣單舉發違反道路交通管理處罰條例所列之違規事實，本質上為行
      政處分，係公務員基於職務上權力，依法就特定之具體事件所為具有公法上效
      果之單方行政行為，基於公務員為公法上行為具有公信力之原則，該行政處分
      當可被推定為真正，其據以依法處分之事實認定亦為真正無誤，從而，本件異
      議人既未就執勤員警之舉發有誤提出相關證據以供調查，經查本件證人與異議
      人素不相識，並無宿怨，亦無仇隙，應無甘冒自身觸犯偽證罪之風險而設詞誣
      攀異議人之虞，本院經查亦無舉發員警捏造事實違法取締之不法情事，則執勤
      員警本其維護交通秩序、安全職責所為之舉發，自應受到合法、正確之推定。
      是本件員警依據異議人有駕車之行為經盤查卻拒絕接受酒精測試檢定方掣單當
      場舉發，當屬有據。再者，交通警員掣單舉發違反道路交通管理處罰條例所列
      之違規事實，本質上為行政處分，係公務員基於職務上權力，依法就特定之具
      體事件所為具有公法上效果之單方行政行為，基於公務員為公法上行為具有公
      信力之原則，該行政處分當可被推定為真正，其據以依法處分之事實認定亦為
      真正無誤。從而，本件異議人既未就執勤員警之舉發有誤提出相關證據以供調
      查，經查本件證人與異議人素不相識，並無宿怨，亦無仇隙，應無甘冒自身觸
      犯偽證罪之風險而設詞誣攀異議人之虞，本院經查亦無舉發員警捏造事實違法
      取締之不法情事，則執勤員警本其維護交通秩序、安全職責所為之舉發，自應
      受到合法、正確之推定。異議人辯稱其當時並未駕車，係於助手席上睡覺云云
　　　，然異議人於九十二年九月二日向交通部公路總局臺北區監理所申訴時，僅提
  　　及當時未行駛於道路上，並未提及係坐在助手席乙節，且於申訴內容第二點中
    　亦自稱為「駕駛人」，有該陳述書影本乙份附卷可稽，其嗣後方稱其僅係坐於
      助手席上，可信度已值存疑。又由卷附異議人所提照片觀之，僅攝得駕駛座方
      向盤之上半部，依該幀照片拍攝之角度，並無法排除係由駕駛座側仰拍攝之可
      能，亦不足為有利於異議人之認定。而證人許國隆、陳正憲業均明確指稱當時
      異議人係坐在駕駛座上，當時車輛並在行駛中等情（參見前揭訊問筆錄），按
      證人與異議人並無怨隙，且為依法執行職務之公務員，衡情並無構陷異議人之
      理，如異議人確係位於助手席上，一般不會被認為是駕駛人，即無隨身攜帶行
      照、駕照之義務，縱因異議人出示逾期駕照而遭警開單舉發，證人陳正憲、許
      國隆當無必要再舉發「未帶行照」此一違規事實，顯見當時異議人當時應係位
      於駕駛座上駕車，員警方認為其有攜帶行照、駕照之必要，故應以證人許國隆
      、陳正憲所述較為可採。
  ２、次按警察機關執行勤務時所謂之「臨檢」，依警察勤務條例第十三條第三款規
      定，指警察機關於公共場所或指定處所、路段，由勤服人員擔任臨場檢查或路
      檢，執行取締、盤查及有關法令賦予之勤務，屬警察勤務方式之一，且警察人
      員執行場所之臨檢勤務，參酌司法院大法官會議釋字第五三五號解釋意旨，限
      於已發生危害或依客觀、合理判斷易生危害之處所、交通工具或公共場所為之
      ，並應遵守比例原則，不得逾越必要程度，臨檢進行前，應對在場者告以實施
      之事由，及出示證件表明其為執行人員之身分，始無悖於維護人權之憲法意旨
      。證人即當時舉發之警員陳正憲於本院九十二年度交聲字第一六三四號案件調
      查時到庭證述：「我當時巡邏的時候，巡邏到開單的地點即新仁路一段一之一
      巷的時候，發現一部ＣＭ─五六五二號自用小客車，靠邊，候車燈熄滅，引擎
      熄火，因為當時是早晨五點五分，天色很暗，我們基於合理的懷疑上前盤查，
      請他拿出證件，一開始他不願意拿出來，後來才慢慢從車窗的縫隙中拿出駕照
      給我，我們審閱後，我們前往盤查，請他（指異議人）拿出證件，一開始他不
      願意拿出來，後來才慢慢從車窗的縫隙中拿出駕照給我，他的駕照確實逾期，
      當時駕照的名字是王維新，有效期間已過，我們就依法告發他，後來異議人情
      緒就很機動，他從一開始到最後都是緊閉車門，他也都沒有下車。」等語（參
      見該案件九十三年一月七日訊問筆錄）。本院再行傳喚證人即另一名舉發員警
      許國隆到庭證稱：「我和陳正憲擔任巡邏勤務，開巡邏車，我們從大里市○○
      路○段右轉往立仁路，就看到異議人所駕駛的車輛，當時他緩慢行駛，該路段
      我忘記是否有劃分隔線，不過從照片來看，應該是雙線道，但不清楚是劃黃線
      還是白線。異議人靠路邊即右邊行駛，時速大約十幾二十公里，當時係凌晨，
      異議人開著車燈，我們與他相差一部車的距離，我們車子在他左後，我們發現
      後就把他攔截下來，異議人停車後，就把車燈關掉。（問：你的判斷異議人是
      正準備停車或是行駛狀態？）他應該是看到我們才停車的，這是我們基於職務
      上的判斷。而且當時凌晨，現場沒有其他車輛，附近又有公墓，所以我們才會
      覺得可疑。我們下車盤查時，陳正憲敲他的車門，我在後方警戒，異議人不理
      會我們，不願意開車門，當作沒有聽見，陳正憲就繼續敲車門，並請他提示證
      件，我就在旁邊查他的車牌，異議人在拿出駕照以後，伺機取出相機拍攝我們
      ，我們清查他的駕照，發現已經過期，於是依法告發，一開始我們就向他索取
      、駕照行照，異議人只拿出駕照，後來我們又向他要行照，但他在裡面翻找，
      這時候他的車窗搖下來一個空隙，向我們表示他沒有帶行照，我們就一起告發
      ，異議人拒絕簽名收受。（問：有無問異議人為何停在那裡？）我們問他什麼
      ，他都不理會，也沒有爭執為何盤查他。他一直坐在駕駛座，也沒有換過座位
      。（問：異議人出庭時，表示因為疲累，停在路邊休息，有何意見？）不可能
      ，我們看到他緩慢行駛，然後攔車，他才停車的。異議人拒絕簽名後，我們又
      補開一張不服取締的罰單，他在車裡情緒激動，罵我同事是「豎仔」等語等情
      節（見本院九十三年七月二十七日訊問筆錄）。上開二名執勤員警對於本件臨
      檢過程，究係員警看見異議人車輛緩慢行駛，攔車後，該車始停下來，或係異
      議人車輛自行停車，員警始上開盤查乙節，雖有些許出入，衡情證人與異議人
      素不相識，並無仇怨，當無設詞誣陷之理，前開不合部分應係記憶或陳述有誤
      所致，尚難因此推翻臨檢行為之合法性。況且無論依何種情況，異議人係上開
      車輛之駕駛人，並非坐在乘客座上休息，已如前述，而舉發現場偏僻，道路一
      邊為河堤，附近為公墓之情，業經證人許國隆到庭證述明確，且有臺中縣警察
      局霧峰分局申訴交通違規事件答辯報告表之動態繪圖區可稽。則本件舉發員警
      於依法執行勤務時，在凌晨五時許人煙稀少之際，請求異議人出示證件查察，
      衡情公共利益與人權保護，尚符合比例原則，與「不顧時間、地點及對象任意
      臨檢」之情形有別，員警上開臨檢行為尚無逾越權限，應屬合法。另警察之臨
      檢稽查行為並非如搜索行為須有令狀始得為之，並不以開立盤查單為要件，前
      揭釋字第五百三十五號解釋意旨雖謂臨檢時經受臨檢人請求時，應給予載明臨
      檢過程之書面，然該書面紀錄係於臨檢結束後方得請求開立，非謂警員需先行
      開立後方得臨檢，異議人以此質疑警員之稽查行為有違正當法律程序，尚有誤
      會，即無礙於其不服稽查行為之認定。至臨檢結束後警員未依異議人聲請開立
      書面紀錄部分，係屬警察機關行政管理事項，異議人應循其餘管道尋求救濟，
      與本件違規行為無涉，非本院所得審究，併此敘明。
四、抗告意旨略以：於第一次開庭審理時，員警即已承認抗告人為睡覺狀態，非行駛
    動態，此有開庭錄音可查證。又地點為河濱公園，人來人往，大樹下有數台車依
    序停放在路邊，並非如員警所述之情形，且員警亦坦承有行政疏失，原裁定自有
    不當之處，爰依法提起抗告云云。
五、撤銷發回部分（「駕照逾期」及「未帶行照」部分）
  (一)、按：道路交通管理處罰條例所規定對車輛違規之處罰，係屬行政罰性質，依該
      規定如違規人有二以上違規行為，應分別處罰（本院九十二年度交抗字第一三
      二號裁定、九十三年度交抗字第一三號裁定採同一見解）。本件異議人即受處
      分人，依原處分機關裁決書（即交通部公路總局臺北區監理所於九十二年十月
      六日以北監自裁字第裁四○─Ｈ00000000號裁決書）之認定，係同時
      違反道路交通管理處罰條例第十四條第一項第二款及第二十二條第一項第六款
      之規定，此有卷附之交通部公路總局臺北區○○○○○道路交通管理事件裁決
      書一紙在卷（原審九十二年度交聲字第一六三四號卷第七頁）可稽，則應就其
      二種違規行為分別裁罰，惟前揭處分僅籠統裁罰「新台幣四千二百元，扣繳駕
      照」，並無分別裁罰，尚有未妥，異議人聲明異議雖未以此為理由，但原裁決
      處分既有欠妥之處，自屬無從維持。
  (二)、原審未察，率予撤銷「交通部公路總局臺北區監理所」北監自裁字第裁四○─
      Ｈ00000000號裁決書中關於持逾期之駕駛執照駕車部分之處分並就該
      撤銷部分另行裁定受處分人「汽車駕駛人，駕駛車輛未隨身攜帶駕駛執照，處
      罰鍰新臺幣陸佰元」部分暨裁定駁回受處分人就交通部公路總局臺北區監理所
      北監自裁字第裁四○─Ｈ00000000號裁決書中關於未帶行車執照部分
      之處分之異議部分，均有未合，抗告人抗告意旨雖未以此為理由，但原裁定就
      此部分既有前揭瑕疵而無可維持，自應由本院予以撤銷，發回原審法院，更為
      妥適之處理。
六、抗告駁回部分（不服取締部分）
  (一)、本件異議人即受處分人甲○○於九十二年五月十七日清晨五時二十分許，駕駛
      車牌號碼為ＣＭ─五六五二號自用小客車，在臺中縣大里市○○路一之一巷巷
      口處，於執勤員警實施臨檢勤務時，緊閉車門及車窗，拒絕員警之詢問及盤查
      等情，業經證人即當時執行勤務於臺中縣政府警察局霧峰分局警員十九甲派出
      所警員陳正憲、許國隆於本院調查時分別證述綦詳，並有臺中縣警察局九十二
      年五月十七日中縣警交字第Ｈ00000000號、第Ｈ00000000號
      違反道路交通管理事件通知單分別舉發。且異議人於上述時地拒絕接受臨檢之
      事實，復迭經其分別於聲明異議狀及原審九十二年度交聲字第一六三四號案件
      調查時到庭均自承在卷，有聲明異議狀一份及原審訊問筆錄在卷可按（參見原
      審九十二年度交聲字第一六三四號交通事件卷宗第十七至十九頁），堪認本件
      異議人確有駕車拒絕員警之稽查之事實至明。本件事證明確，抗告人就此部分
      之違規行為堪以認定。原處分機關就抗告人此部分之違規行為，依道路交通管
      理處罰條例第六十條第二項第一款之規定，裁決受處分人罰鍰新台幣一千八百
      元，並無不合，原審認異議人之異議為無理由而裁定駁回其異議，經核並無不
      合，應予維持。
  (二)、抗告意旨，未提出任何證據，空言否認有何違規行為云云，指摘原審此部分之
      裁定不當，為無理由，應予駁回。
七、據上論結，應依道路交通案件處理辦法第二十六條，刑事訴訟法第四百十二條、
    第四百十三條，裁定如主文。
中　　　華　　　民　　　國　　九十三　　年　　  十一  　月　　十八  　　日
                              臺灣高等法院交通法庭
                                  審判長法  官  蔡  長  溪
                                        法  官  楊  貴  志
                                        法  官  林  俊  益
右正本證明與原本無異。
不得再抗告。
                                        書記官  陳  明  琴
中　　　華　　　民　　　國　　九十三　　年　　  十一  　月　　二十三　　日
